最高法院刑事判決　　　　　　九十六年度台上字第六三二六號
上　訴　人　甲○○
選任辯護人　常照倫律師
　　　　　　方智雄律師
上列上訴人因誣告案件，不服台灣高等法院台中分院中華民國九
十四年一月十九日第二審判決（九十三年度上訴字第一五九五號
，起訴案號：台灣台中地方法院檢察署九十二年度偵字第九一○
號），提起上訴，本院判決如下：
    主  文
上訴駁回。
    理  由
按刑事訴訟法第三百七十七條規定，上訴於第三審法院，非以判
決違背法令為理由，不得為之。是提起第三審上訴，應以原判決
違背法令為理由，係屬法定要件。如果上訴理由狀並未依據卷內
訴訟資料，具體指摘原判決不適用何種法則或如何適用不當，或
所指摘原判決違法情事，顯與法律規定得為第三審上訴理由之違
法情形，不相適合時，均應認其上訴為違背法律上之程式，予以
駁回。本件上訴人甲○○上訴意旨略稱：（一）本件重點，乃上
訴人是否曾自行或授權李、田二人前去正章刻印舖刻章後用於系
爭支票，原判決認定乃憑便條紙一張及田桂美證言。但田桂美與
上訴人利害相左，對於究竟何時拿到便條紙供述反覆，前後矛盾
，乃不足為憑。因此，田桂美於第一審證述正章刻印舖便條紙乃
由伊事務所職員楊雅萍前往正章刻印舖取回云云，即有傳喚楊雅
萍以核是否與田桂美所言一致之必要。原審並未傳喚楊雅萍，有
應於審判期日調查證據而未予調查之違法。又，本案關鍵證物，
乃田桂美於提出之第一審卷第一七四頁之便條紙原本上「甲○○
」之簽名及印文，原審認乃甲○○之筆跡。然法務部調查局鑑定
結果乃「有可能」出於同一人手筆。上訴人於原審聲請送機關鑑
定，原判決駁回該聲請，有應於審判期日調查證據而未予調查之
違法。（二）上訴人有無委託或授權他人委託正章刻印舖刻印，
與伊是否授權他人於系爭支票上用印，並不同一，原審遽認系爭
支票發票人欄用印乃在上訴人意思支配之下，卻未就上訴人有無
授權他人於支票用印乙事加以說明，有理由不備之違法。本件應
加審認者，乃上訴人究竟有無授權李木山或田桂美於系爭二紙支
票上蓋用甲○○名義之印章。縱如原判決認定上訴人曾委託或授
權他人委託正章刻印舖刻印，但仍與是否授權他人於系爭支票上
用印，乃屬二事。原判決對此並未加說明，有理由不備之違法。
（三）本件原判決事實內記載李木山向上訴人收取之現金為新台
幣（下同）四十八萬，則上訴人實際支付之金額應為一百十萬一
千元，則與原判決理由謂一百十二萬元核對可知，原判決有事實
及理由矛盾之違法。（四）究竟系爭便條紙是由誰取回，原判決
雖然於第十三頁加以說明，但對於便條紙究竟何人所寫，如果是
甲○○所寫，是否即與田桂美無關？惟便條紙上竟然有田桂美於
左下角記載日期，且有田桂美之指印痕，原判決對此並未加以調
查或說明，有理由不備之違法。又便條紙之甲○○字跡，經法務
部調查局鑑定結果乃「有可能」出於同一人手筆，但李木山與甲
○○往來頻繁，李木山是否可能蓄意偽簽？原判決對此竟使上訴
人受誣告罪責，有判決不憑證據之違法。本件李木山的確有必要
偽刻印章，以用印於支票上。反之上訴人並無理由徒冒支票遭印
鑑不符退票、票信蒙受重大損害之風險。亦即，上訴人何需於明
知印鑑不符之情況下，仍委刻印章並用印於支票，以利李木山周
轉卻置自身票信於不利之風險？故廖瑞賢之證詞於事理相背，原
判決加以引用，有判決不備理由之違法。廖瑞賢出庭應訊時，並
未受到上訴人致函影響，反而為不利於上訴人之證詞，顯見上訴
人憂心廖瑞賢礙於與李木山之關係，勢將為不實之證述，並非無
稽。原判決對此不查，反而倒果為因，乃判決不適用法則之違法
。又，原判決引用與本件無關之廖瑞賢、林國彰、李秋貴等人之
供述，有認事用法不當之違法。（五）證人蔡忠鎮既然能分辨上
訴人與田桂美之不同，可見其記性不差，但蔡忠鎮於原審證述不
記得上訴人，乃負面證據，原判決貿然認定上訴人自行到蔡忠鎮
之刻印舖委託刻印，並無證據。原判決認定上訴人誣告之便條紙
，依據經驗法則，蔡忠鎮應交還委託刻印之上訴人，而不可能交
付給第三人田桂美。顯然田桂美於原審供稱乃伊命楊雅萍向蔡忠
鎮索取便條紙，為虛假之詞。原審並未傳喚楊雅萍，有應於審判
期日調查證據而未予調查之違法。（六）證人蔡忠鎮於原審證稱
，並未將便條紙交付他人，且從經驗法則可知不可能交給該印章
無關之第三人，顯然田桂美提出之便條紙為其偽造。蔡忠鎮乃證
明田桂美提出之便條紙與其自己之便條紙規格相同，並未證明該
便條紙即為蔡忠鎮之刻印舖便條。且該便條紙極易仿製，原審未
查，乃判斷錯誤。蔡忠鎮證稱田桂美提出之便條紙與其自己使用
的多加了「２」，顯然該便條紙並非蔡忠鎮自己所使用，原判決
不查，乃錯誤之認定。田桂美在提出之便條紙下書寫時間，然為
何田桂美可以確定該時間？莫非該印章乃田桂美自行前往刻製？
且該便條紙乃於原第二審才提出，且田桂美對於如何取得該便條
紙並未加以說明，顯然該便條紙乃事後偽造。（七）便條紙之甲
○○字跡，經法務部調查局鑑定結果乃「有可能」出於同一人手
筆。但蔡忠鎮已經證明上訴人並未曾委託刻印，且該鑑定通知書
已經認為上訴人簽名字樣本頗富變異，則本件理應無法鑑定。而
該鑑定通知書所稱「部分筆劃特徵相似」，但並未附該部分之文
字，究竟何字與便條紙之何字特徵相似等等。原審並無法憑該鑑
定通知書形成正確的心證，況該鑑定通知書並無法確定便條紙之
甲○○字跡確實是上訴人之手筆，乃原判決竟憑該鑑定通知書而
認上訴人誣告，有應於審判期日調查證據而未予調查之違法。（
八）田桂美、李木山於民國八十三年五月六日騙取上訴人現金四
十八萬元至今未還，又偽造上訴人名義之支票，使上訴人乃真正
受害人。又李木山等人已具狀表示不追究上訴人之刑責云云。
惟查原判決依憑上訴人之部分自白、證人田桂美、李木山、蔡忠
鎮、廖瑞賢、張坤原、鄭存榮、張武雄、林國彰、李秋貴、鍾滄
州等不利於上訴人之部分證言、上訴人於八十七年三月五日，具
狀向台灣台中地方法院同時對證人李木山、田桂美自訴渠等涉犯
刑法第三百三十九條第一項詐欺取財、同法第二百零一條第一項
偽造有價證券等罪，經第一審法院以八十七年度自字第二○五號
偽造有價證券等案件受理在案，並判決證人李木山、田桂美共同
意圖供行使之用，而偽造有價證券，各處有期徒刑三年，復經原
審法院於八十九年八月八日，以八十七年度上訴字第二五三五號
判決撤銷第一審法院判決，改判無罪，後經最高法院九十一年十
月二十四日，以九十一年度台上字第六○○三號判決撤銷該判決
，發回原審法院，嗣經原審法院於九十二年六月二十六日，以九
十一年度重上更(一)字第二五六號判決李木山、田桂美均無罪，後
據最高法院於九十二年八月二十九日，以九十二年度台上字第四
七五七號判決上訴駁回而確定等情之上訴人所提之自訴狀一紙，
第一審法院八十七年度自字第二○五號判決、原審法院八十七年
度上訴字第二五三五號、九十一年度重上更(一)字第二五六號判決
、最高法院九十一年度台上字第六○○三號、九十二年度台上字
第四七五七號判決、證人李木山確於八十三年間，簽發同年七月
十日、八月十日、九月十日、十月十日、十一月十日、十二月十
日，台中市第一信用合作社中正分社第一○七六八七號帳戶面額
各二萬元之支票及八十四年一月十日五十萬元之支票予上訴人之
該等支票票根（業經原審法院於八十七年度上訴字第二五三五號
案件審理時，調取台灣台中地方法院檢察署八十三年度偵字第一
五一○二、一七五二五號被告李木山重利案件查明屬實，並有該
等支票票根在卷、就前開票據票根以觀，其二萬元票據部分之票
號，為從ＤＡ0000000號至ＤＡ0000000號均為連
號，衡情應係為同一目的而連續開立）、上訴人於八十七年一月
三日自訴李木山詐欺等案件前，所書立予李木山之信函（載有：
「你等的是要我甲○○上台中法院告你，吃這伍拾萬及利息共柒
拾幾萬付出代價」等語）、上訴人八十七年二月三日書立予證人
田桂美之信函（載有：「只有你騙走現金五十萬及利息至今已施
【應係騙字誤載】得柒拾萬元正，限你三天內速來解決。」等語
）、世華聯合商業銀行新店分行八十八年一月十四日八八世銀新
店字第二四○○九號函，暨所附上訴人設於世華聯合商業銀行新
店分行第七一○二二八之八號帳戶八十三年五月間往來明細表及
相關支票影本（八十三年四月間，上訴人曾簽發上開帳號，面額
分別為三十萬元、三十三萬五千元，日期分別為八十三年五月二
十三日、八十三年五月三十一日，號碼各為0000000號及
0000000號之支票借予證人田桂美，以供其持向金融機關
貼現，證人田桂美屆期，自其台中市第一信用合作社中正分社第
○六四九四五號帳戶，匯款入上訴人前開帳號供該等支票兌現之
用）、址設台中市○○○街十五號「正章刻印舖」便條紙一張（
其上書有「甲○○」三字及「甲○○」印文一枚）、法務部調查
局九十二年四月十一日調科貳字第○九二○○一○二三二○號鑑
定通知書（「正章刻印舖」上「甲○○」簽名，係上訴人或證人
田桂美之字跡，經該局將「正章刻印舖」上「甲○○」簽名編為
甲類鑑定資料；甲○○筆錄資料原本一批，其上「甲○○」簽名
字跡編為乙類鑑定資料；田桂美筆跡資料原本一批，其上田桂美
部分字跡編為丙類鑑定資料，鑑定結果為：一、甲類簽名與丙類
字跡筆劃特徵不同。二、本案乙類簽名字樣本身頗富變異，寫法
式樣不一，而系爭之甲類簽名與乙類簽名比對後，認為前者與後
者之部分簽名筆劃特徵相似，甲類簽名並未脫離乙類簽名變異之
範圍，研判兩類簽名有可能出於同一人手筆）、如原判決附表（
下稱附表者，均同）編號一、二所示之支票原本及退票單、第七
商業銀行九十二年一月二十二日七營業字第六六九號函、聯信商
業銀行向上分行九十二年一月二十二日（九十一）聯信向字第十
一號函、證人廖瑞賢所提兩封信函（上訴人於原審法院九十一年
重上更(一)字第二五六號案件審理中，先後書寫該兩封信函給廖瑞
賢）等證據，資以認定上訴人有原判決事實欄所記載之犯罪事實
，因而維持第一審論處上訴人意圖他人受刑事處分，向該管公務
員誣告罪刑（處有期徒刑陸月）之判決，駁回上訴人在第二審之
上訴，已詳述其所憑之證據及認定之理由。對於上訴人雖坦承於
八十三年五月六日十二時許，在台中市○○○街十五號四樓，李
木山所經營之「德霖法律事務所」內，交付李木山現款五十萬元
，並同時交付田桂美如附表所示之支票二張等事實，惟矢口否認
有本件意圖他人受刑事處分，向該管公務員誣告之犯行，辯稱：
確實是李木山向伊佯稱，欲往中國大陸上海投資營建事業，獲利
甚豐，邀伊出資一百十萬元合夥投資，伊遂交付現金五十萬元，
另先交付如附表所示之未蓋發票人印鑑章之支票二張，合計六十
二萬一千元予田桂美，約定一星期後，雙方簽訂書面合夥契約後
，再由伊在支票上蓋章，詎李木山、田桂美收受上開現金及支票
後，既未依約簽訂書面合夥契約，且未得伊同意，擅自盜刻伊之
印章，而將偽刻之印章蓋用在前揭二張支票之發票人處，並進而
背書行使而向他人調現；伊於八十三年五月六日，至李木山所經
營之「德霖法律事務所」交付前開金額及支票二紙之全部情況，
及八十四年七月間，李木山到台北伊住處，拿四萬元現金及如附
表所示之支票二張還伊，且當場簽發各三十八萬、八萬元之支票
二紙，伊曾質問，其何以偽刻其印章蓋至支票上去使用，其說是
需用錢才這樣做等情，高全盛均在場聽聞；伊曾收受李木山所交
付之發票日八十三年六月十日、七月十日、八月十日、九月十日
之支票，惟六月十日之票面金額為一萬八千元，其餘雖均為面額
二萬元，但六月十日、七月十日之二紙支票，係李木山與一位阿
賢之友人，於八十三年一月二十日至伊之中和住所，向伊調借三
萬八千元所交付，八月十日、九月十日之二紙支票，係李木山於
八十三年四月二十九日，以要請朋友至舞廳為由，在伊中和住所
，向伊調借四萬元所交付；伊未曾至正章刻印舖刻用附表所示支
票發票人印文之印章，田桂美所提出之正章刻印舖便條紙上甲○
○之字跡，非伊所書寫云云；經綜合調查證據之結果，認均不足
採。又證人蔡忠鎮於原審法院九十一年重上更(一)字第二五六號案
件調查時，雖證稱：「（甲○○曾否在你刻印舖刻印過？）對甲
○○我沒有印象：」等語（原審法院九十一年重上更(一)字第二五
六號卷第五六頁），但證人蔡忠鎮於原審法院八十七年上訴字第
二五三五號案件調查時又證稱，其每天所刻製之印章達十至二十
個之多（詳見原審法院八十七年度上訴字第二五三五號卷第四八
頁反面），是以證人蔡忠鎮對於偶至其刻印舖刻印之甲○○沒有
印象，此乃事理之所當然，尚不足為上訴人有利之認定；又廖瑞
賢於原審法院九十一年重上更(一)字第二五六號案件審理時先則證
稱：「（提示台灣台中地方法院八十七年度自字第二○五號卷第
七、八頁支票影本二張，你是否看過？）這兩張支票我沒有印象
。但是李木山曾經向甲○○調借資金，幾十萬元至百萬元，當天
是李木山向甲○○調票，因為甲○○從台北匆忙下來沒有帶印章
，所以甲○○說，他沒有帶印鑑章，要他們隨便去刻壹個印章蓋
一下，到時候如果退票他再去補蓋，當時我人在現場，我親自聽
到的」等語；然嗣經該案田桂美之選任辯護人詰問以：「請問證
人廖瑞賢，剛才陳述甲○○沒有帶印章，要他們隨便去刻壹個印
章，他有沒有要誰去刻？」，證人答稱：「甲○○是有這樣說，
但是實際上是誰去刻的，我不清楚」，是亦不能以證人廖瑞賢前
開所證，上訴人要他們隨便去刻一個印章一語，即認本件附表兩
張支票上印文所使用之印章，係證人田桂美至正章刻印舖委託證
人蔡忠鎮刻製（衡情該張「正章刻印舖」便條紙上「甲○○」之
字跡，若係證人田桂美自行前去正章刻印舖刻印時，所書寫而留
下者，證人田桂美將之湮滅猶恐不及，其至愚亦不致提出，徒然
坐實自己之罪證）；另證人田桂美雖於上訴人自訴其詐欺、偽造
有價證券案件（第一審八十七年度自字第二○五號）審理時未及
時提出系爭「正章刻印舖」便條紙，嗣於原審法院八十七年度上
訴字第二五三五號案件審理時始提出，惟上開便條紙上「甲○○
」之文字，係上訴人所書，業經鑑定在案，若證人田桂美於第一
審八十七年度自字第二○五號被訴詐欺、偽造有價證券案件即已
發現該張便條紙，該張便條紙之存在既有利於證人田桂美，其自
無不儘早提出，而留待上訴原審法院八十七年度上訴字第二五三
五號案件審理始行提出之理。且該便條紙係一面積不大，又無顯
著外觀表徵之單薄紙張，若非平日井然有秩加以存放，於短時間
內委實難尋其蹤，是尚難以田桂美，未於第一審八十七年度自字
第二○五號詐欺、偽造有價證券案件及時提出該便條紙，即推認
該便條紙是證人田桂美事後臨訟偽造字跡後提出；再，上訴人雖
提出「田桂美簽收之便條一紙」，辯稱：該紙已明確載明附表所
示之二紙支票未蓋印鑑寄放於證人田桂美處云云，證人田桂美亦
承認其有在該便條紙上簽名，然指稱，其簽名時，其簽名下方並
未記載系爭二張支票，並註明「二張世華銀行支票未蓋印鑑寄放
田桂美」字樣。且依該便條紙記載之形式觀之，證人田桂美應僅
就其簽名上方之文義負責，而不及於其未簽名之文字，均無足為
上訴人有利之認定；又證人高全盛與上訴人於原審法院八十七年
度上訴字第二五三五號案件審理時，經隔離訊問結果，對於其等
於八十三年五月六日，自台北南下德霖法律事務所之情形，二人
所供顯不相符，且上訴人對於證人高全盛究係何時受僱於伊，何
時離職，均稱已忘記，亦與常情不合。又本件係發生於八十三年
五月六日，證人高全盛對於事不關己之事務，竟於事隔四年後之
八十七年五月二十六日，於第一審八十七年度自字第二○五號案
件作證時，猶能巨細靡遺清晰描述當天之詳細過程；而相較於何
時離職之此重要事項，證人高全盛又稱已忘記等情，則證人高全
盛於原審八十七年度自字第二○五號案件所述李木山說要還錢，
並拿如附表所示之支票二張還上訴人，不值憑採甚明，應係迴護
上訴人之詞；另證人鍾滄州於原審法院八十七年度上訴字第二五
三五號案件及原審法院九十一年度重上更(一)字第二五六號案件調
查時之證言，均無法具體陳明其遇見甲○○之時間，又無法指明
與甲○○在一起之該名男子，確係高全盛，亦不知投資何事，所
證並不明確，尚難為上訴人有利之認定；至上訴人請求將「正章
刻印舖」之便條紙上「甲○○」三字，再送內政部警政署刑事警
察局或憲兵學校鑑定是否為上訴人之筆跡，請求傳訊證人蔡忠鎮
、楊雅萍以明系爭便條紙是否由楊雅萍自蔡忠鎮處取回，請求調
閱蔡忠鎮即正章刻印舖於八十三年四月一日至八十三年六月一日
之代客刻印資料紀錄，及請求函詢世華聯合商業銀行台北分行新
店辦事處上訴人票信紀錄，因事證已臻明確，核無必要；分別在
判決內加以指駁，並說明證據取捨及判斷之理由。原判決所為論
述，核與卷證資料相符，從形式上觀察，並無違背法令之情形。
按認事採證、證據之取捨及證據證明力之判斷，俱屬事實審法院
之職權，苟無違背證據法則，自不能指為違法。又供述證據前後
雖有差異或矛盾，事實審法院非不可本於經驗及論理法則，斟酌
其他情形，作合理之比較，定其取捨，其就供述證據之一部，認
為真實者，予以採取，亦非法則所不許。因之，證人供述之證據
前後縱有差異，事實審法院依憑證人前後之供述證據，斟酌其他
證據，本於經驗法則與論理法則，取其認為真實之一部，作為論
罪之證據，自屬合法，不能謂所認事實與供述證據之部分不符，
即指判決有證據上理由矛盾之違法。查本件原審綜合上訴人之部
分自白、證人田桂美、李木山、蔡忠鎮、廖瑞賢、張坤原、鄭存
榮、張武雄、林國彰、李秋貴、鍾滄州等不利於上訴人之部分證
言，斟酌其他證據，認定上訴人有本件罪行，已在判決內詳述其
認事採證、證據取捨及判斷之理由，對於上訴人否認有本件犯罪
之辯解，認均不可採；及證人田桂美、李木山、蔡忠鎮、廖瑞賢
先後之供述，以何者為可採，何者為不可採，亦在判決內詳述其
證據取捨及判斷之理由，核與證據法則並無違背，為其職權之適
法行使，自不能指為違法。另，上訴人請求將「正章刻印舖」之
便條紙上「甲○○」三字，再送內政部警政署刑事警察局或憲兵
學校鑑定是否為上訴人之筆跡，請求傳訊證人蔡忠鎮、楊雅萍以
明系爭便條紙是否由楊雅萍自蔡忠鎮處取回，請求調閱蔡忠鎮即
正章刻印舖於八十三年四月一日至八十三年六月一日之代客刻印
資料紀錄，及請求函詢世華聯合商業銀行台北分行新店辦事處上
訴人票信紀錄等事項，原審以事證已臻明確，核無必要，予以駁
回，已在判決內說明其理由，與法亦無不合。上訴意旨所指各節
，或為單純事實之爭執；或於原判決之主旨不生影響之事項任意
指摘；或原審已加審酌、論斷，屬原審得本於職權裁量之事項，
已於判決內詳述其認事採證及證據取捨、判斷之理由，為其職權
之適法行使，並無違背證據法則之情形；或事證已臻明確並無再
為傳訊調查必要之裁量事項，亦無上訴意旨所指違背法令之情形
；上訴意旨仍執前詞任意指摘原判決違背法令，核與法律規定得
為第三審上訴理由之違法情形均不相適合，應認其上訴違背法律
上之程式，予以駁回。
據上論結，應依刑事訴訟法第三百九十五條前段，判決如主文。
中　　華　　民　　國　九十六　年　 十一 　月  二十二  日
                      最高法院刑事第四庭
                          審判長法官  莊　登　照
                                法官  黃　一　鑫
                                法官  林　秀　夫
                                法官  徐　昌　錦
                                法官  許　錦　印
      本件正本證明與原本無異
                                      書  記  官
中　　華　　民　　國　九十六　年　  十一  月　二十八　日
                                                     m
